【裁判字號】    89,訴,1184
【裁判日期】    900817
【裁判案由】    交還土地
【裁判全文】
臺灣屏東地方法院民事判決  八十九年度訴字第一一八四號
    原      告  台灣糖業股份有限公司
    法定代理人  子○○
    訴訟代理人  癸○○
    被      告  甲○
    被      告  戊○○
                丙○○
                丁○○
                乙○○○
                壬○○
                己○○
                辛○○
                庚○○
右當事人間請求交還土地事件，本院判決如左：
    主    文
被告丁○○應將坐落屏東縣南州鄉○○段八五地號土地內如附圖所示面積三八七．一
三平方公尺之地上物拆除，並與被告甲○共同將土地交還原告。
被告甲○、丁○○應連帶給付原告新台幣壹拾萬捌仟佰玖拾陸元，及其中被告甲○
自民國八十九年十二月十五日、被告丁○○自民國九十年六月二十九日起，均至交還
前項土地時止，按年給付新台幣貳萬壹仟陸佰柒拾玖元。
原告其餘之訴駁回。
訴訟費用由被告甲○、丁○○連帶負擔。
本判決第一、二、四項於原告以新台幣陸拾萬元供擔保後，得假執行。
原告其餘假執行之聲請駁回。
    事    實
甲、原告方面：
一、聲明：請求判決(一)如主文第一項所示。(二)被告應連帶給付原告新台幣（下同）二
    十一萬六千七百九○元，及自起訴狀繕本送達翌日（即被告甲○自八十九年十二
    月十五日，被告戊○○、丙○○、丁○○、乙○○○、己○○自九十年六月二十
    九日，被告壬○○自九十年七月十日、被告辛○○自九十年六月三十日，被告庚○○自九十年七月三日）起至土地交還日止，按年給付四萬三千三百五十八元。
    (三)願供擔保，請准宣告假執行。
二、陳述：
 (一) 原告所有坐落屏東縣南州鄉○○段八五地號土地為被告甲○之夫黃希連生前搭建
    房屋而無權占用。因黃希連業於六十七年六月間死亡，而該屋並未辦理建物登記
    ，依法該屋為其合法繼承人即被告甲○、戊○○、丙○○、丁○○、乙○○○、
    壬○○、己○○、辛○○、庚○○公同共有。為此，依民法第七百六十五條、第
    七百六十七條之規定，提起本件訴訟，請求被告應將其無權占用土地之地上物除
    去，將土地交還原告。
 (二) 被告無權占有原告土地，係無法律上之原因而受相當於租金之利益，爰依不當得
    利法則請求相當於租金之不當得利。而系爭土地屬都市計劃建築用地，依土地法
    第九十七條之規定，城市地方房屋之租金，以不超過土地及其建築物申報總價年
    息百分之十為限，查該地之申報地價為一千一百二○元，爰依上開標準及民法第
    一百二十六條之規定，請求被告應給付依五年計算相當於租金之不當得利二十一
    萬六千七百九○元，及自起訴狀繕本送達翌日起至土地交還日止，按年給付不當
    得利四萬三千三百五十八元。
三、證據：提出土地登記謄本、現況照片各一件、戶籍登記謄本八件為證，並聲請訊
    問證人張桂嘉及勘驗現場。
乙、被告方面：
壹、被告甲○部分：
一、聲明：請求判決駁回原告之訴。
二、陳述：
 (一) 被告公公原為原告員工，被告之夫亦在原告福利社工作，全家共住於宿舍之內，
    後因被告公公退休，無法再住於宿舍內，原告乃叫其等於系爭土地上搭蓋房屋，
    並曾給予單據，載明將來若需討回房屋，會另以土地與之交換，但該單據因年代
    久遠已遺失。
 (二) 系爭房屋係被告之夫黃希連過世後，於六十八年間由被告之子丁○○以黃希連所
    遺資金翻修整建；而因被告為黃希連離婚後另娶之妻，其與被告丁○○為事實上
    之繼承人，故該屋資金雖依法為公同共有，但事實上的處分權歸繼承人丁○○，
    該屋蓋成後，即不再是公同共有。且該屋並未辦理保存登記，故其所有權應歸被
    告丁○○取得。
三、證據：提出屏東縣東港地政事務所公告及土地複丈、建物測量定期通知書、臺灣
    省屏東縣地政規費收據、土地登記申請書、土地四鄰證明書各一件、戶籍登記謄
    本二件為證。
貳、被告丙○○、壬○○、己○○
    被告未於最後言詞辯論期日到場，據其前此到場所為之聲明及陳述如左：
一、聲明：請求判決駁回原告之訴。
二、陳述：
 (一) 系爭房屋是祖父所蓋，當時是竹造拌石灰建物，而於六十八年間由丁○○翻修為
    磚造。
 (二) 黃希連過世時，被告均知其事，惟因早已出外，故未過問遺產之事，也未作協議
    分割。至房屋之事，因黃希連生前與被告丁○○同住，亦全交丁○○處理。
參、被告戊○○、丁○○、乙○○○、辛○○、庚○○部分：
    被告未於言詞辯論期日到場，亦未提出書狀作何聲明或陳述。
丙、本院依聲請勘驗現場，並囑託東港地政事務所派員實施測量。
    理    由
一、被告戊○○、丙○○、丁○○、乙○○○、壬○○、己○○、辛○○、庚○○經
    受合法通知，未於言詞辯論或最後言詞辯論期日到場，核無民事訴訟法第三百八
    十六條各款所列情形，爰依原告之聲請，由其一造辯論而為判決。
二、本件原告起訴主張坐落屏東縣南州鄉○○段八五地號土地為其所有，惟為被告甲○之夫黃希連生前搭建房屋而無權占用，因黃希連業於六十七年六月間死亡，而
    該屋並未辦理建物登記，依法該屋為其合法繼承人即被告甲○、戊○○、丙○○
    、丁○○、乙○○○、壬○○、己○○、辛○○、庚○○公同共有，為此提起本
    件訴訟，請求被告拆除地上物並將土地交還原告；另並依土地法第九十七條及民
    法第一百二十六條之規定，以該地之申報地價一千一百二○元之總價百分之十，
    計算被告應給付依五年計算相當於租金之不當得利二十一萬六千七百九○元，及
    自即八十九年十二月十五日起至土地交還日止，按年給付不當得利四萬三千三百
    五十八元。至被告甲○則以其公公原為原告員工，後因退休，無法再住於宿舍內
    ，原告乃叫其等於系爭土地上搭蓋房屋，並曾給予單據，載明將來若需討回房屋
    ，會另以土地與之交換；嗣系爭房屋於黃希連過世後，於六十八年間由被告丁○○以黃希連所遺資金翻修整建，而因被告為黃希連離婚後另娶之妻，其與被告丁○○為事實上之繼承人，故該屋資金雖依法為公同共有，但事實上的處分權歸繼
    承人丁○○，該屋蓋成後，即不再是公同共有；且該屋並未辦理保存登記，其所
    有權應歸被告丁○○取得等語，資為抗辯。而被告丙○○、壬○○、己○○則辯
    以系爭房屋為其祖父所蓋，於六十八年間由被告丁○○翻修為磚造；而因黃希連
    過世時，被告等早已出外，故未過問遺產之事，也未作協議分割，房屋之事，亦
    因黃希連生前與被告丁○○同住，而全交被告丁○○處理等語。
三、坐落屏東縣南州鄉○○段八五地號土地為原告所有，而被告甲○、丁○○現居住
    於系爭土地上之建物等情，業據原告提出土地登記謄本、戶籍登記謄本為證，且
    為二造所同陳，復經本院至現場勘驗明確，並囑託東港地政事務所派員實施測量
    ，有勘驗筆錄及土地複丈成果圖在卷可稽，堪信為實在。至就原告主張系爭建物
    係被告甲○之夫黃希連生前搭蓋並無權占用，而其業於六十七年六月間死亡，該
    屋應由其繼承人即被告甲○、戊○○、丙○○、丁○○、乙○○○、壬○○、己○○、辛○○、庚○○共同拆除地上物並將土地交還原告一節，經查，證人即原
    告資產股收租業務人員張桂嘉固結證稱：「當時我是負責出售土地業務，與癸○○一起到現場，而站在約二十公尺處做房屋位置的測量；我有聽到被告甲○說該
    屋是她先生蓋給她們住的」等語，惟其與被告甲○所指該屋嗣於六十八年間由被
    告丁○○翻修一情，初未必相矛盾，本院復衡量被告丙○○、己○○等均稱：「
    黃希連過世時，該屋是舊房子；六十八年間由丁○○翻修為磚造，之前是竹造拌
    石灰建物」（見九十年七月十三日言詞辯論筆錄），與本院至現場勘驗系爭土地
    上之地上物除庭園及雨棚外，為一層磚牆鐵皮頂之鐵皮屋之現況相符，被告所述
    ，自非無可採。而考量原竹造拌石灰建物與嗣翻修之磚造鐵皮頂建物，其整體結
    構已有變更，被繼承人黃希連所遺應由繼承人即被告甲○、戊○○、丙○○、丁○○、乙○○○、壬○○、己○○、辛○○、庚○○公同共有之竹造拌石灰建物
    已因被告丁○○之翻修而滅失，洵堪認定。次應探究者，即系爭土地上現存之由
    被告丁○○整建之地上物所有權之歸屬，查被告甲○乃稱被告丁○○翻修之資金
    係黃希連所留之遺產，本院復斟酌六十八年間被告丁○○年僅十八歲，又甫自學
    校畢業，應無其餘資金來源可供利用等情，被告丁○○以被繼承人黃希連之遺產
    為整建資金，顯足採認；而該黃希連之遺產，依民法第一千一百四十八條、第一
    千一百五十一條之規定，固為繼承人即被告甲○、戊○○、丙○○、丁○○、乙○○○、壬○○、己○○、辛○○、庚○○公同共有，然據被告丙○○、己○○
    等所稱：「黃希連過世時，因其等早已出外，故未過問遺產之事，也未作協議分
    割」（見前揭筆錄）等語觀之，被告丁○○之以被繼承人黃希連遺產供作翻修系
    爭建物資金，顯未得公同共有人全體之同意，從而，依同法第八百二十八條之規
    定，其處分行為對其餘公同共有人自難謂為有效，該建物亦不因而成為全體公同
    共有人所共有，既由被告丁○○整建翻修，所有權應歸其個人取得，原告訴請全
    體繼承人共同拆除地上物，除被告丁○○以外部分，即有未當。惟按依民法第九
    百四十七條之規定，占有非不得為繼承之標的；是雖被繼承人黃希連生前占有系
    爭土地所搭蓋之建物，嗣因被告丁○○之翻修導致整體結構變更而滅失，然該占
    有，仍得由繼承人全體繼承。惟因占有為單純之事實，乃對於物有事實上管領力
    之一種狀態，現系爭土地既僅被告甲○、丁○○繼續占有，本院復查無其餘繼承
    人有何間接占有或輔助占有之情形，原告訴請全體繼承人共同將土地交還，除被
    告甲○、丁○○以外部分，自難謂合。綜上，原告本於所有權，請求被告丁○○
    應將如附圖所示占有系爭土地之地上物拆除，並與被告甲○共同交還土地，洵屬
    有據，所訴應予准許，惟逾此部分，則無理由，爰予駁回。至被告甲○另辯以系
    爭地上物係原告令其搭蓋，並曾給予單據，載明將來若需討回房屋，會另以土地
    與被告交換云云，惟初不論其於本院審理中自陳該單據業已遺失，其就所述情節
    ，復未能舉證以使本院得有確信之心證，自難遽予採信，且縱其所辯屬實，亦尚
    與本件無涉，自無足憑，併此敘明之。
四、次按，無法律上之原因而受利益，致他人受損害，應返還其利益，民法第一百七
    十九條定有明文；而無權占有他人土地使用，可獲得相當於租金之利益，亦屬社
    會通常之觀念。惟按租金之數額，除以基地申報地價為基礎外，尚須斟酌其位置
    、工商業繁榮之程度、該地之經濟價值及所受利益等情，並非必達申報總地價年
    息百分之十最高額。本院審酌被告甲○、丁○○無權占用之土地，非直接毗鄰公
    路，且附近亦無何工商業等經濟活動，認原告主張依土地法第九十七條之規定，
    以被告占用面積之申報總價額百分之十計算土地租金，尚屬過高，而認應以申報
    總價額百分之五為適當，是核算被告甲○、丁○○應給付相當於租金之損害應為
    每年二萬一千六百七十九元，五年共計十萬八千三百九十六元，至原告逾此範圍
    之請求，則屬無據，不應准許。末查，本件原告對被告甲○、被告丁○○分別於
    八十九年十二月七日、九十年六月二十二日起訴，其相當於租金之不當得利請求
    權之時效即應於前開時點因起訴而中斷，並得據以計算其法定利息，惟原告既以
    起訴狀繕本送達翌日為其利息起算日，而減縮其請求權，於法尚無不合，爰分別
    判決如主文，併此敘明。
五、假執行之宣告：
    原告陳明願供擔保，聲請為假執行之宣告，核無不合，爰酌定相當之擔保，併准
    許之。至原告敗訴部分，其假執行之聲請，已失所附麗，自應予駁回。
據上論結，本件原告之訴為一部有理由，一部無理由，並依民事訴訟法第三百八十五
條第一項前段、第七十九條但書、第八十五條第二項、第三百九十條第二項，判決如
主文。
中      華      民      國    九十      年      八      月    十七      日
                                    臺灣屏東地方法院民事第二庭
~B法      官  王幸華
右為正本係照原本作成。
如不服本判決，應於收受送達後二十日內向本院提出上訴書狀。
~B法院書記官  江永年
中      華      民      國    九十      年      八      月    十七      日


司法院資訊處製作；財團法人民間司法改革基金會備份。
